【裁判字號】    98,訴,519
【裁判日期】    980918
【裁判案由】    損害賠償
【裁判全文】
臺灣板橋地方法院民事判決               98年度訴字第519號
原      告  丙○○
            庚○○
共      同
訴訟代理人  己○○
被      告  板信商業銀行股份有限公司
法定代理人  辛○○
被      告  戊○○
上二人共同
訴訟代理人  甲○○
被      告  乙○○
上列當事人間請求損害賠償事件，經本院於民國98年8月26 日言
詞辯論終結，判決如下：
    主    文
原告之訴及其假執行之聲請均駁回。
訴訟費用由原告負擔。
    事實理由
壹、程序事項：
    按訴狀送達後，原告不得將原訴變更或追加他訴。但有下列
    各款情形之一者，不在此限：二、請求之基礎事實同一者。
    被告於訴之變更或追加無異議，而為本案之言詞辯論者，視
    為同意變更或追加，民事訴訟法第255條第1項第2款、第2項
    定有明文。本件原告原起訴聲明請求：被告乙○○、戊○○
    、丁○○應連帶給付原告丙○○新臺幣（下同）43萬9,524
    元及自民國97年8 月7 日起至清償日止，以週年利率5 ％計
    算之利息，被告乙○○、戊○○、丁○○應連帶給付原告庚○○12萬1,769 元及自97年8 月7 日起至清償日止，以週年
    利率5％計算之利息，嗣於98年4月28日追加請求被告乙○○
    、戊○○、丁○○應連帶給付原告34萬6,558元，再於98 年
    5月13日言詞辯論時，將被告丁○○變更為板信商業銀行股
    份有限公司（下稱板信商銀，見本院卷第57頁及第63頁反面
    ），揆諸前揭規定，原告追加及變更之部分，核與原請求之
    基礎事實同一，且被告並無異議而為本案言詞辯論，故原告
    所為訴之變更與追加應予准許。
貳、實體事項：
一、原告之主張：
  (一)原告將定期存款存於被告板信商銀後埔分行，於97年8月至9
    月間，由於定期存款將屆期，該分行職員即被告乙○○便以
    電話通知，並至原告家中，甚至到菜市場向原告丙○○催辦
    轉換為美金續約。然被告乙○○卻詐稱如購買鋒裕BXD美元
    債券會有較高美金存款利息，使原告丙○○交付印章、存摺
    及所有之398萬159元及原告丙○○之子即原告庚○○110萬
    2,693 元之存款，全數購買系爭債券，合計4 筆共計金額為
    508 萬2,852 元，然被告乙○○卻未告知原告丙○○詳細之
    投資情形。
  (二)原告丙○○之夫即訴外人己○○，於97年10月31日上午8時
    30 分，接到來自被告乙○○電話告知此事，驚覺原告丙○○在不同意之情況下遭詐辦購買系爭債券，卻未被告知此一
    投資在4年內不得提前解約，且如提前解約將扣4％違約金、
    有投資風險、銀行就系爭債券有4％至6％之佣金可抽等情。
    是日下午，原告及己○○前往後埔分行協商賠償，限被告2
    日內回復原狀，將原存款如數存入原告之帳戶，並於同年11
    月3 日寄發存證信函，催告被告回復原狀，同年月5 日再前
    往後埔分行協商賠償事宜，亦未被採納。原告見日益虧損，
    在不得已之以下同意於97年11月13日解約贖回，金額為452
    萬1,559 元，其中之差價造成原告丙○○損失43萬9,524 元
    、原告庚○○損失12萬1,769 元，原告2 人合計損失56萬1,
    293 元。又被告未依原告要求，屆期將臺幣定期存款轉換為
    美金存款，卻購買系爭美金債券，因此損失之匯率差價達34
    萬6,558 元，此為原告所失之利益，被告亦應予以損害賠償
    ，並依據原告前開損失金額之比例，給付原告2 人。
  (三)原告丙○○現年75歲，識字不多意識淺薄，從未提及要投資
    系爭債券，亦未交付投資表格、文件予家人閱覽，倘家人知
    悉原告劉月霞遭推銷購買系爭債券，將無可能同意。又原告
    庚○○之定期存款，僅委託原告丙○○代辦定期存款或續約
    ，並無委託辦理購買債券。被告乙○○偽造原告2 人申購系
    爭債券付款授權書之簽名，故原告2 人並不承認系爭申購契
    約。爰以侵權行為損害賠償法律關係，依民法第184 條訴請
    被告乙○○及依民法第188 條訴請其僱用人即其主管即被告
    戊○○及被告板信商銀連帶賠償原告前開損失。並聲明：
  1.被告應連帶給付原告丙○○43萬9,524 元，及自97年8 月7
    日起至清償日止，以週年利率5 ％計算之利息。
  2.被告應連帶給付原告庚○○12萬1,769 元，及自97年8 月7
    日起至清償日止，以週年利率5 ％計算之利息。
  3.被告應連帶給付原告丙○○、庚○○34萬6,558 元，並依聲
    明1 及聲明2 被告應給付原告2人之金額比例分配之。
  4.原告願供擔保請准宣告假執行。
二、被告之抗辯：
  (一)被告乙○○部分：
    被告乙○○為板信商銀理財專員，97年8月間因原告丙○○
    所有之定期存款屆期，遂依公司規定以電話通知其可至銀行
    辦理續存，亦提供得購買其他金融商品之參考，並無如原告
    所稱至菜市場向原告丙○○催辦轉換為美金續約，亦無貪圖
    4 ％至6 ％之佣金，原告所稱顯無依據。原告丙○○至板信
    商銀後埔分行後，被告乙○○詢問其過去投資經驗，得知其
    曾操作過外幣與股票，鑑於當時美金定存利率較低，便推薦
    原告丙○○購買債券型基金較為穩健，利率也較高，經詳細
    說明後，原告丙○○方同意承購。一切銷售程序，無論文件
    用印或簽名，皆係得到原告丙○○同意，在其面前代為填寫
    或由其親自為之，並無何詐欺行為。又系爭債券之申購資金
    均係原告丙○○所有，或是由原告丙○○轉帳予原告庚○○
    ，原告丙○○是借原告庚○○之名義購買系爭債券，故並無
    原告庚○○所謂是否承認系爭申購契約之問題。
  (二)被告戊○○部分：
    被告戊○○僅為板信商銀後埔分行之經理，原告丙○○購買
    之系爭債券，皆由被告乙○○接洽，於銷售過程中被告戊○○與原告丙○○素為謀面，又原告所填申購指示書主管欄位
    ，被告戊○○亦未具名審核，且無經手任何作業。故被告戊○○無何詐欺與侵害原告之行為。
  (三)被告板信商銀部分：
    被告乙○○推薦原告丙○○購買債券型基金雖為職務上行為
    ，然原告丙○○申購系爭債券係在自願下為之。被告板信商
    銀皆有按照行政院金融監督管理委員會之要求，向原告丙○○為詳盡之說明，故無何詐騙原告2人之行為。
  (四)被告均否認有何原告所主張之侵權行為，並聲明：
  1.原告之訴駁回。
  2.如受不利判決，願供擔保請准免為假執行。
三、兩造不爭執事項
  (一)原告申購系爭債券之種類為外幣信託—國外有價證券，投資
    標的名稱為鋒裕B債券（月配息），原告丙○○於97年8月7
    日申購金額為美金9萬3,268元，97年9月16日為美金3萬4,21
    4 元，原告庚○○於97年8 月7 日申購金額為美金3 萬2,41
    0 元，97年8 月13日為美金3,319 元，合計4 筆換算新臺幣
    為508 萬2,852 元。
  (二)原告前開購買債券之過程係經由擔任被告板信商銀理財專員
    之被告乙○○，向原告丙○○推銷承辦系爭債券之申購，為
    其職務上之行為。
  (三)原告見債券淨值日益虧損乃提前解約將之贖回，共計造成原
    告丙○○差額損失43萬9,524 、原告庚○○差額損失12萬
    1,769 元，原告2 人合計損失56萬1,293 元。
四、兩造之爭執要旨：
    原告主張上開購買美金計價債券之行為，其真意係辦理美金
    定存而非投資債券，因遭被告乙○○詐騙而將臺幣定存解約
    ，並在未經原告同意之下，由被告乙○○偽簽姓名辦理申購
    系爭債券而造成損失。被告則以原告丙○○申購系爭債券均
    在其同意下承購，所申購之資金均係原告丙○○所有，或是
    由原告丙○○轉帳予原告庚○○，被告並無何詐騙侵權行為
    等語置辯。
五、法院得心證理由：
    按因故意或過失，不法侵害他人之權利者，負損害賠償責任
    。故意以背於善良風俗之方法，加損害於他人者亦同。違反
    保護他人之法律，致生損害於他人者，負賠償責任。但能證
    明其行為無過失者，不在此限。又受僱人因執行職務，不法
    侵害他人之權利者，由僱用人與行為人連帶負損害賠償責任
    ；民法第184條、第188條第1項本文分別定有明文。又當事
    人主張有利於己之事實者，就其事實有舉證之責任，民事訴
    訟法第277 條前段定有明文。而因侵權行為所生之損害賠償
    請求權，以有損害之發生，及行為人有故意或過失不法侵害
    他人權利之事實外，並以二者之間有相當因果關係為其成立
    要件，若其行為並無不法，或其行為並無故意或過失，即無
    賠償之可言。是倘行為人否認有侵權行為，即應由請求人就
    此利己之事實舉證證明，若請求人先不能舉證以證實自己主
    張之事實為真實，則行為人就其抗辯事實即令不能舉證，或
    所舉證據尚有瑕疵，亦應駁回請求人之請求（最高法院17年
    上字第917 號、58年台上字第1421號判例要旨、82年度台上
    字第267 號判決要旨參照）。本件原告主張被告乙○○偽簽
    其姓名、盜蓋其印章，而辦理系爭債券之申購，致渠等受有
    損害，而被告戊○○及板信商銀均為被告乙○○之僱用人，
    應連帶負損害賠償責任等情，既為被告所否認，依上開說明
    ，自應由原告先就被告有侵權行為，並因而致其受有損害之
    有利於己之事實負舉證責任。本院查：
  (一)被告乙○○對原告丙○○並不構成侵權行為。
  1.本件原告丙○○主張被告乙○○對其實施侵權行為，無非以
    於97年8 月至9 月間，被告乙○○在未告知伊詳細投資情形
    下，詐稱辦理較高利息之美金存款，使其交付印章、存摺，
    而於申購指示書上偽造伊之簽名並盜蓋伊之印章，且恃伊現
    年75歲意識淺薄，未交付任何投資表格、說明文件使伊與家
    人閱覽，而在伊不同意之情況下申購系爭債券云云。惟原告
    丙○○於97年8 月7 日、9 月16日分別申購系爭債券，而8
    月7 日該紙申購指示書上有原告丙○○之用印，9 月16 日
    該紙申購指示書上，則有原告丙○○之簽名與用印，此有板
    信商銀特定金錢信託投資國內外有價證券申購指示書2 紙在
    卷可憑（見本院卷第11頁至第12頁），故足徵原告確有申購
    上開債券之交易行為，而並非單純之美元定期存款。
  2.再參酌同一事件之刑事偵審程序中，依台灣板橋地方法院檢
    察署檢察官98年度偵字第1227號不起訴處分書，及台灣高等
    法院檢察署98年度上聲議字第1080號處分書中，所述調查結
    果（見本院卷第42頁至第48頁）：
  (1)原告丙○○於偵查中自承：「被告乙○○於97年8 月間打電
    話告訴伊定存到期，因美金定存利率較高，要轉換成美金定
    存，伊就同意，伊只有和被告乙○○接洽，並無其他人在場
    ，伊於同年8 月7 日申購2 筆，1 筆是伊自己的，1 筆是庚○○的，並於同年8 月13日申購1 筆，是庚○○的，又於同
    年9 月16日申購1 筆，是伊自己的，都是由伊親自去銀行申
    辦，伊將伊及庚○○之身分證、印章交給被告乙○○，並看
    到被告乙○○蓋印，再將申購書副本拿回家，伊於同年8 月
    7 日、9 月16日有在風險預告書上簽名蓋印，伊並不知道伊
    簽立何種文件，伊並未看文件內容，嗣於同年10月31日伊夫
    己○○與伊子庚○○（不起訴處分書誤載為劉博聖）要將美
    金定存轉換成臺幣，將申購書拿出來看，才發現伊是購買債
    券，不是辦理美金定存，遂於同年11月3 日寄發存證信函與
    被告3 人，要求處裡此事等語」。
  (2)又：「而告訴人所簽立之申購書名稱為特定金錢信託投資國
    內外有價證券申購指示書，其上有填寫投資標的為鋒裕B 債
    券（月配息），以美金申購，且告訴人所簽署之投資標的與
    風險屬性對照表上，有填載商品名稱為鋒裕策略收益配息B
    股，商品風險等級為第一級，屬保守型，係低風險，年齡與
    商品年限檢驗結果為74，告訴人欲透過銀行購買上開金融商
    品，並完全瞭解銀行銷售人員就上開金融商品向告訴人揭露
    之相關風險，惟年齡與商品年限檢驗結果欄位顯示告訴人年
    齡及所投資商品約定年限加總後大於或等於70，超過銀行得
    婉拒申購之年限，但告訴人已充分考量自身年齡與所投資商
    品天期的關係，並經專人說明充分了解所投資商品相關投資
    風險，特別是流動性風險，即商品不具備充分之市場流通性
    ，對提前贖回指示單無法保證成交，且實際交易價格可能會
    與商品本身之單位資產價值產生顯著之價差，造成投資人於
    到期前贖回，會發生可能損及原始投資本金之風險，告訴人
    特此聲明確實瞭解並願承擔承作上開產品所產生之一切風險
    ，倘日後該商品發生任何風險或告訴人有任何損失，將完全
    由告訴人自行承擔，與銀行無涉，絕無異議，此有特定金錢
    信託投資國內外有價證券申購指示書、投資標的與風險屬性
    對照表2紙附卷可參」。
  (3)綜上檢察官偵查結果：
  就系爭債券申購之過程以觀，原告丙○○既稱有親自在申購
    書上簽名，並當場看到被告乙○○在申購書上用印，故被告
    乙○○自無偽造簽名與盜蓋印章之行為；即令系爭簽名與用
    印非原告丙○○親自為之，然參原告丙○○偵查中陳稱其皆
    係親自去銀行辦理，將其與原告庚○○身份證、印章交給被
    告乙○○，故原告丙○○交付印章與被告乙○○後，被告乙○○用印完便立即返還與原告丙○○，且被告乙○○代簽、
    代為用印時，皆係在原告丙○○面前所為，原告丙○○當時
    並未表示反對之意，應認被告乙○○係於原告丙○○之同意
    下所為，被告乙○○仍無何偽簽、盜蓋之侵權行為情事。
  就系爭債券申購後之情事以觀，衡諸一般投資交易慣例，銀
    行每月會寄送對帳單予投資人，對帳單上會載明投資項目、
    種類、幣別、金額，而原告於97年8 月初即申購債券，惟遲
    至同年10月底始表示不知購買之投資標的為債券，相隔已2
    月有餘，足徵原告於此段期間內業已多次取得投資標的之存
    摺資料及對帳單等文件，是原告陳稱其不知悉所投資之標的
    為債券云云，即不可採。
  原告丙○○另主張被告乙○○未交付投資表格、文件，使伊
    與家人閱覽，倘家人知伊遭推銷購買系爭債券，將無可能同
    意云云。然原告丙○○於偵查中已稱有將申購書副本拿回家
    ，且原告丙○○申購系爭債券是否需經家人同意方得為之，
    此亦非被告乙○○所能預期，故原告此部分之主張，亦非可
    採。
  3.綜上所述，原告未能舉證證明被告乙○○有何侵權行為，故
    其依據民法第184 條之規定，主張被告乙○○應負侵權行為
    損害賠償責任，並無理由。
  (二)被告乙○○對原告庚○○並不構成侵權行為。
  1.原告庚○○主張其僅委託原告丙○○代辦定期存款或續約，
    並無委託辦理購買系爭債券云云。
    按代理權之限制及撤回，不得以之對抗善意第三人。但第三
    人因過失而不知其事實者，不在此限，民法第107 條定有明
    文。原告庚○○若欲以代理權之限制對抗被告乙○○，即應
    就被告乙○○非屬善意第三人，此一有利於己之事實負舉證
    之責。查原告庚○○並提出或聲明任何證據，證明被告乙○○知悉其與原告丙○○間代理權之限制，或被告乙○○因過
    失而不知該事實，自不得以其對代理權之限制對抗善意之被
    告乙○○，而不予承認申購系爭債券之契約。又原告庚○○
    此一主張，係針對原告丙○○逾越原告庚○○授與之代理權
    限，致使原告庚○○受有損害，此實與原告庚○○訴請被告
    乙○○應負侵權行為損害賠償責任無涉，是以原告庚○○此
    部分之主張，委無可採。
  2.原告庚○○另主張，申購系爭債券之指示書上伊並未親自簽
    名，且遭被告乙○○冒寫代簽、盜蓋印章云云。惟查：
  (1)原告丙○○於97年8 月7 日、8 月13日分別代原告庚○○申
    購系爭債券，而2 紙申購指示書上僅有原告庚○○之用印，
    並無原告庚○○之簽名，此有板信商銀特定金錢信託投資國
    內外有價證券申購指示書2 紙在卷可參（見本院卷第13 頁
    至第14頁），故被告乙○○顯然並無任何偽造原告庚○○簽
    名之行為。
  (2)原告丙○○既已持有原告庚○○之印章、存摺，並交付被告
    乙○○，而被告乙○○蓋用庚○○之印章，亦係於原告丙○○面前為之，原告丙○○當場亦無表示反對之意，而被告乙○○實難知悉原告庚○○與原告丙○○間有何代理權之限制
    ，已如前述；是以被告乙○○亦無盜蓋原告庚○○印章之行
    為。
  3.綜上所述，原告庚○○主張並未辦理系爭債券之申購，係由
    被告乙○○名冒寫代簽、盜蓋印章所為之侵權行為等情，並
    未能舉證以實其說，是其主張即屬無據。
  (三)被告戊○○及被告板信商銀無需連帶負侵權行為損害賠償責
    任：
    本件原告主張被告戊○○與板信商銀為被告乙○○之僱用人
    ，故就被告乙○○之侵權行為，應連帶負損害賠償責任云云
    。惟按受僱人因執行職務，不法侵害他人之權利者，由僱用
    人與行為人連帶負損害賠償責任，民法第188 條第1 項固定
    有明文。本件被告乙○○對於原告既無需須負侵權行為損害
    賠償之責，已如前述，則經依上開規定，原告請求被告戊○○、板信商銀連帶負損害賠償責任，即屬無據。
六、綜上，原告既未能舉證證明被告乙○○有何侵權行為，其依
    民法第184 條、第188 條規定請求被告連帶給付原告丙○○
    43萬9,524 元，連帶給付原告庚○○12萬1,769 元，以及連
    帶給付原告丙○○、庚○○34萬6,558 元，並依前述被告應
    連帶給付原告丙○○、庚○○之金額比例分配之，並無理由
    ，應予駁回。原告之訴既經駁回，其假執行之聲請亦失所附
    麗，應併予駁回之。
七、本件事證已臻明確，兩造其餘主張、陳述及所提之證據暨攻
    擊防禦方法，經本院審酌後，認均與本案判斷結果無影響，
    毋庸再予一一審酌，附此敘明。
八、結論：原告之訴為無理由，依民事訴訟法第78條，判決如主
    文。
中    華    民    國    98    年    9    月    18     日
                  民事第一庭    法  官  黎文德
以上正本係照原本作成
如對本判決上訴，須於判決送達後20日內向本院提出上訴狀
中    華    民    國    98    年    9     月    18    日
                                書記官  趙  彬


司法院資訊處製作；財團法人民間司法改革基金會備份。
